【裁判字號】    99,消債抗,20
【裁判日期】    991231
【裁判案由】    抗告事件
【裁判全文】
臺灣花蓮地方法院民事裁定            99年度消債抗字第20號
抗  告  人  陳冠三
代  理  人  李文平律師
上列抗告人因消費者債務清理條例更生事件，對於民國99年10月
5日本院99年度消債更字第30號裁定提起抗告，本院裁定如下：
    主  文
抗告駁回。
抗告程序費用新台幣壹仟元由抗告人負擔。
    理  由
一、抗告意旨略以：
（一）抗告人未曾接獲最大債權銀行之補件通知，也未接獲電話
      通知，故未予補件，自不可歸責於抗告人。且協力義務應
      係雙方共同負擔，始為公平，而從消費者債務清理條例（
      下稱消債條例）立法賦予債權銀行得自由調取抗告人之財
      務資料之特權以觀，亦可見立法者有意減輕抗告人之協力
      義務之用心，而不需一切資料均由抗告人提供，債權銀行
      本得自行調取。否則，債權銀行只要先單方面制訂極為嚴
      格之協商作業準則，命令抗告人需完全依照該準則提供資
      料，若一有不從，即稱抗告人無請求協商之誠意或稱不算
      協商，而債權銀行本身皆無須付出協力，只單方面為同意
      協商或不同意協商之表示，其程序根本不公平至極。而原
      審裁定忽略債權銀行已得依法自由調取資料之特權，竟反
      而增加抗告人需提供完全符合債權銀行單方面規定之程序
      條件，全然偏袒經濟力強大之債權銀行，違反消債條例前
      置協商之立法本意，使抗告人處於極度弱勢之一方。復因
      「金融機構辦理消費者債務清理條例前置協商作業準則」
      並非法律，而係中華民國銀行商業同業公會單方制訂之內
      部規定，抗告人無從知悉，也無遵從之義務。且準則內容
      增加諸多消債條例所無之限制，原審裁定以該準則作為裁
      定基礎，恐違反法官應依據法律獨立審判之義務，亦有違
      契約自由原則，而有侵害抗告人權益之虞。
（二）綜上，抗告人既已依據消債條例所規定之前置協商意旨，
      提出債權人清冊等文件，即與規定無違。原審裁定誤認事
      實，適用法令亦有違誤，爰依法聲明抗告，請求廢棄原裁
      定等語。
二、按債務人對於金融機構因消費借貸、自用住宅借款、信用卡
    或現金卡契約而負債務，在聲請更生或清算前，應提出債權
    人清冊，以書面向最大債權金融機構請求協商債務清償方案
    並表明共同協商之意旨；自債務人提出協商請求之翌日起逾
    30日不開始協商，或自開始協商之翌日起逾90日協商不成立
    ，債務人得逕向法院聲請更生或清算，消債條例第151條第1
    項及第153條分別定有明文。前開期間之設，固係為避免協
    商程序之延滯影響債務人清理債務，但亦係為使受理協商之
    金融機構調閱債務人之財產、收入、業務及信用狀況，及參
    與協商之金融機構，得及時取得資訊，並使債權人、債務人
    雙方得充分溝通。揆諸消債條例採行協商前置主義之立法意
    旨，債務人受法院裁定開始更生或清算程序者，其生活、資
    格、權利等均將受限制，該等程序係債務清理之最後手段，
    故應於債務人無法與債權人協商時，始適用更生程序或清算
    程序清理其債務，且債務人對於金融機構因前開原因而負債
    務，其法律關係較單純明確，金融機構並已訂有債務協商機
    制，如能協商成立，債務人或不須依本條例聲請更生或清算
    ，可疏減法院負擔，有效分配司法資源，乃責由最大債權金
    融機構介入以求當事人間得自主解決債務，各當事人自負有
    最大誠實協力義務，以形成協商成立。又為使前置協商程序
    順利及快速進行，受理協商之金融機構依行政院金融監督管
    理委員會及中華民國銀行公會全國聯合會制訂之「金融機構
    辦理消費者債務清理條例前置協商作業準則」，要求債務人
    提供前置協商申請書、身分證正反面影本、申請人財產及收
    支狀況說明書、債權人清冊（含財團法人聯合徵信中心提供
    近1個月之金融機構債權人清冊及債務人自行填寫之其他債
    權人清冊）、近2年綜合所得資料清單及最近1個月核發財產
    資料、近3個月薪資證明（如無證明應出具收入切結書）、
    勞工保險投保資料表及明細（如無資料可免提供）等資料，
    不外確定申請人之人別、聯絡方式、協商意思、債務數額、
    種類及儘速取得債務人完整財務資訊，俾便雙方充分溝通協
    商，係為「確定債務人本人申請協商」、「保障債務人權益
    及其個人資料之保護」與「可能履行之協商內容」，參酌消
    債條例第46條、第151條第1項之立法精神，上開資料均為達
    成協商所需審核、使用之文件，難認此為增加債務人法律所
    無之限制，故倘因可歸責於債務人之事由，不配合受理協商
    之金融機構而為上述提供文件資料之協力行為，足認其係以
    脫法方式致有債務協商不成立之形式，而欠缺清理債務之誠
    意，債務人既無聲請更生之真意，自無加以保護之必要。是
    故債務人於法院裁准債務清理程序開啟前，基於謀求自身經
    濟生活更生之目的，當以積極誠實之態度，配合最大債權金
    融機構，切實進行各項協商程序，不應故意延滯提出相關文
    件與說明，造成補件與依法授權調取之不便，而以脫法方式
    援引上開規定主張逾30日不開始協商，逕向法院聲請更生或
    清算。
三、本件抗告人於民國98年10月20日檢附前置協商申請書等資料
    ，委任律師向最大債權銀行即台新國際商業銀行股份有限公
    司（下稱台新銀行）發函，請求協商清償方案並表明共同協
    商之意旨，而台新銀行於98年10月21日收受抗告人之申請，
    此有抗告人提出之98平律字第0191號函、臺灣郵政掛號郵件
    收件回執（詳原審卷第8-10頁）附卷可稽，惟查：
（一）依前置協商申請書第10條「為使前置協商程序能夠順利進
      行，應檢附下列資料：身份證正反面影本、債權人清冊（
      向聯合徵信中心申請近1個月之金融機構債權人清冊、前
      置協商申請人財產及收支狀況說明書、近3個月薪資證明
      文件（薪資單正本或薪轉存摺影本）或收入切結書、近兩
      年綜合所得資料及最近1個月核發之財產資料清單（向各
      地國稅局申請）、勞工保險被保險人投保資料及明細正本
      （向各地勞保局申請）」（詳原審卷第9頁），已充分告
      知前置協商之申請人應備之文件，況抗告人既自承係委任
      律師以書面申請前置協商，則其對於上開應備之文件及前
      置協商程序應知之甚詳，無不能之情事，惟抗告人仍未依
      上開規定提出應備之文件，難謂抗告人係以積極誠實之態
      度踐行前置協商程序之協力義務。
（二）次按從事業務之人在業務上或通常業務過程所製作之紀錄
      文書、證明文書，因係於通常業務過程不間斷、有規律而
      準確之記載，通常有會計人員或記帳人員等校對其正確性
      ，大部分紀錄係完成於業務終了前後，無預見日後可能會
      被提供作為證據之偽造動機，其虛偽之可能性小，何況如
      讓製作者以口頭方式於法庭上再重現過去之事實或數據亦
      有困難，具有一定程度之不可代替性，除非該等紀錄文書
      或證明文書有顯然不可信之情況，應認為有相當之證據力
      。查台新銀行於98年10月21日受理本件申請前置協商後，
      即以掛號信函寄送補件通知於抗告人於前置協商申請書之
      通訊地址，詎料該通知函竟因無人受理而退信，台新銀行
      乃隨即於98年11月3日14點23分以電話通知抗告人補正相
      關文件，抗告人回覆「現都由律師來發言自己不想管太多
      」云云，此有台新銀行99年9月20日台新總債務協商部字
      第09900014924號函暨附件前置協商補件通知函、退件通
      知、通聯紀錄附卷可稽（詳原審卷第41-48頁），上開退
      件通知及通聯紀錄，核屬從事業務之人在通常業務過程製
      作之紀錄文書，揆諸上開說明，應認具有相當之證據力，
      且與抗告人申請前置協商之時間密接，而抗告人既未提出
      證據釋明上開資料有何顯不可信之情，空言否認未曾收受
      台新銀行補件通知云云，洵無可採。
（三）從而，本件抗告人未遵台新銀行指示，補正必要之資料，
      顯未善盡前置協商程序之協力義務，難謂其非無可歸責於
      己之事由，應認其未踐履消債條例第151條之前置協商程
      序，自難認符合消債條例第153條規定，宜由抗告人檢附
      上開資料重行向最大債權銀行申請前置協商。
四、綜上所述，本件抗告人與最大債權金融機構並未開始進行協
    商，是抗告人自始即未曾依消債條例第151條第1項所定之協
    商前置機制，與全體金融機構債權人完成協商程序，即向本
    院提出更生聲請，且此欠缺不能補正，原審法院駁回抗告人
    更生之聲請，為有理由，抗告人求予廢棄原裁定，為無理由
    ，應予駁回。
五、結論：本件抗告為無理由，依消債條例第15條，民事訴訟法
    第495條之1第1項、第449條第1項、第95條、第78條，裁定
    如主文。
中    華    民    國    99    年    12    月    31    日
                        臺灣花蓮地方法院民事庭
                            審判長法官  湯文章
                                法  官  陳鈺林
                                法  官  沈培錚
以上正本係照原本作成。
不得抗告。
中    華    民    國    100    年    1    月     4    日
                                書記官  胡旭玫

司法院資訊處製作；財團法人民間司法改革基金會備份。
